ACORDAO-COMPLETO-2493511

ACÓRDÃO 1892/2021 ATA 29/2021 - PLENÁRIO

VISTOS, relatados e discutidos recursos de reconsideração interpostos por Marcelo Sá Bagueira Leal, Edilson Francisco dos Santos e Delson Tibúrcio de Souza contra o Acórdão 465/2019-TCU-Plenário.
ACORDAM os Ministros do Tribunal de Contas da União, reunidos em sessão do Plenário, ante as razões expostas pelo Relator e com fundamento nos artigos 32, inciso I, e 33 da Lei 8.443/1992, em:
9.1. conhecer dos recursos de reconsideração e, no mérito, negar-lhes provimento;
9.2. encaminhar cópia desta deliberação aos recorrentes, com a informação de que o inteiro teor deste acórdão e do relatório e do voto que o fundamentam está disponível no endereço eletrônico www.tcu.gov.br/acordaos.

Recursos de reconsideração interpostos contra acórdão julgou as contas dos recorrentes irregulares e condenou-os ao pagamento de débito e de multa em razão de irregularidades identificadas em auditoria que teve por objetivo avaliar a regularidade do ajuste celebrado entre o Município de Itaboraí/RJ e o Instituto Sorrindo para a Vida/ISPV, no tocante à disponibilização de profissionais de saúde para atuarem em unidades públicas de saúde

Fundo Nacional de Saúde

3. Recorrentes: Marcelo Sá Bagueira Leal (XXX.371.507-XX); Edilson Francisco dos Santos (XXX.850.667-XX); Delson Tiburcio de Souza (XXX.217.947-XX)

13.1. Ministros presentes: Ana Arraes (Presidente), Walton Alencar Rodrigues, Benjamin Zymler, Aroldo Cedraz, Raimundo Carreiro, Bruno Dantas, Vital do Rêgo e Jorge Oliveira (Relator).
13.2. Ministro-Substituto convocado: Marcos Bemquerer Costa.
13.3. Ministros-Substitutos presentes: Augusto Sherman Cavalcanti, André Luís de Carvalho e Weder de Oliveira.

ACORDAO-COMPLETO-2515246

Acórdão 2672/2021 - Plenário

ACORDAO-COMPLETO-2538561

Acórdão de Relação 1308/2022 - Plenário

Acórdão de Relação

JORGE OLIVEIRA

Ministro Benjamin Zymler

Inicio este relatório com a reprodução da instrução produzida no âmbito da Secretaria de Recursos - Serur (peça 237) , que contou com a anuência dos dirigentes da respectiva unidade (peças 238 e 239) e do representante do Ministério Público junto ao TCU (peça 240) :
"INTRODUÇÃO
1. 	Trata-se de recursos de reconsideração interpostos por Marcelo Sá Bagueira Leal (peça 128) , Edilson Francisco dos Santos (peça 175) e Delson Tibúrcio de Souza (peça 176) , contra o Acórdão 465/2019-TCU-Plenário, relatado pelo Ministro Benjamin Zymler (peça 101) . A deliberação recorrida apresenta o seguinte teor (destacando-se os itens impugnados) :
9.1. considerar revéis os Srs. Delson Tibúrcio de Souza (CPF XXX.217.947-XX) e Rodney Mendonça dos Anjos (CPF XXX.225.977-XX) e a Oscip Instituto Sorrindo para a Vida (CNPJ 06.888.897/0001-18) , nos termos do § 3º do art. 12 da Lei 8.443/1992;
9.2. rejeitar as alegações de defesa apresentadas pelos Srs. Edilson Francisco dos Santos (CPF XXX.850.667-XX) , Luiz Cézar Faria Alonso (CPF XXX.451.057-XX) e Marcelo Sá Bagueira Leal (CPF XXX.371.507-XX) ;
9.3. com fundamento nos arts. 1º, I, 16, III, alíneas 'b' e 'c', e § 2º, 19 e 23, III, da Lei 8.443/1992 e 1º, I, 209, II e III, e § 5º, 210 e 214, III, do Regimento Interno do TCU, julgar irregulares as contas do Sr. Rodney Mendonça dos Anjos (CPF XXX.225.977-XX) , Presidente do Fundo Municipal de Saúde, entre 25/9/2009 e 31/12/2012, e do Sr. Luiz Cézar Faria Alonso (CPF XXX.451.057-XX) , Secretário Municipal de Saúde, entre 15/7/2011 e 14/7/2012, e da Oscip Instituto Sorrindo para a Vida (CNPJ 06.888.897/0001-18) , executora do Termo de Parceria 1/2011, condenando-os solidariamente ao pagamento das quantias a seguir especificadas, com a fixação do prazo de quinze dias, a contar do recebimento da notificação, para comprovarem perante o Tribunal, na forma prevista no art. 214, III, alínea 'a', do Regimento Interno do TCU, o recolhimento das dívidas aos cofres do Fundo Nacional de Saúde, atualizadas monetariamente e acrescidas dos juros de mora, calculados a partir das datas discriminadas até as datas dos recolhimentos, na forma prevista na legislação em vigor:
	Data da Ocorrência
	Valor Original
	Crédito ou Débito

	20/10/2011
	1.350.000,00
	D

	20/10/2011
	900.000,00
	D

	21/11/2011
	1.600.000,00
	D

	21/11/2011
	400.000,00
	D

	20/3/2012
	2.018.000,00
	D

	20/4/2012
	1.400.000,00
	D

	20/4/2012
	1.400.000,00
	D

	18/5/2012
	1.000.000,00
	D

	18/5/2012
	400.000,00
	D

	9.4. com fundamento nos arts. 1º, I, 16, III, alíneas 'b' e 'c', e § 2º, 19 e 23, III, da Lei 8.443/1992 e 1º, I, 209, II e III, e § 5º, 210 e 214, III, do Regimento Interno do TCU, julgar irregulares as contas do Sr. Marcelo Sá Bagueira Leal (CPF XXX.371.507-XX) , Secretário Municipal de Saúde, entre 27/7/2012 e 31/12/2012, do Sr. Rodney Mendonça dos Anjos (CPF XXX.225.977-XX) , Presidente do Fundo Municipal de Saúde, entre 25/9/2009 a 31/12/2012, e da Oscip Instituto Sorrindo para a Vida (CNPJ 06.888.897/0001-18) , executora do Termo de Parceria 1/2011, condenando-os solidariamente ao pagamento das quantias a seguir especificadas, com a fixação do prazo de quinze dias, a contar do recebimento da notificação, para comprovarem perante o Tribunal, na forma prevista no art. 214, III, alínea 'a', do Regimento Interno do TCU, o recolhimento das dívidas aos cofres do Fundo Nacional de Saúde, atualizadas monetariamente e acrescidas dos juros de mora, calculados a partir das datas discriminadas até as datas dos recolhimentos, na forma prevista na legislação em vigor:
	Data
	Valor
	Crédito ou Débito

	7/11/2012
	200.000,00
	D

9.5. com fundamento nos arts. 1º, I, 16, III, alíneas 'b' e 'c', e § 2º, 19 e 23, III, da Lei 8.443/1992 e 1º, I, 209, II e III, e § 5º, 210 e 214, III, do Regimento Interno do TCU, julgar irregulares as contas do Sr. Rodney Mendonça dos Anjos (CPF XXX.225.977-XX) , Presidente do Fundo Municipal de Saúde, entre 25/9/2009 e 31/12/2012, e da Oscip Instituto Sorrindo para a Vida (CNPJ 06.888.897/0001-18) , executora do Termo de Parceria 1/2011, condenando-os solidariamente ao pagamento das quantias a seguir especificadas, com a fixação do prazo de quinze dias, a contar do recebimento da notificação, para comprovarem perante o Tribunal, na forma prevista no art. 214, III, alínea 'a', do Regimento Interno do TCU, o recolhimento das dívidas aos cofres do Fundo Nacional de Saúde, atualizadas monetariamente e acrescidas dos juros de mora, calculados a partir das datas discriminadas até as datas dos recolhimentos, na forma prevista na legislação em vigor:
	Data
	Valor
	Crédito ou Débito

	20/7/2012
	100.000,00
	D

9.6. com fundamento nos arts. 1º, inciso I, 16, inciso III, alíneas 'b' e 'c', e § 2º, da Lei 8.443/1992 c/c os arts. 19 e 23, inciso III, da mesma Lei, e com arts. 1º, inciso I, 209, incisos II e III, e §5º, 210 e 214, inciso III, do Regimento Interno, que sejam julgadas irregulares, que sejam julgadas irregulares as contas do Sr. Edilson Francisco dos Santos (CPF XXX.850.667-XX) , Secretário Municipal de Saúde, a partir de 1º/1/2013, do Sr. Delson Tibúrcio de Souza (CPF XXX.217.947-XX) , Presidente do Fundo Municipal de Saúde, a partir de 8/2/2013, e da Oscip Instituto Sorrindo para a Vida (CNPJ 06.888.897/0001-18) , executora do Termo de Parceria 1/2011, condenando-os solidariamente ao pagamento das quantias a seguir especificadas, com a fixação do prazo de quinze dias, a contar do recebimento da notificação, para comprovarem perante o Tribunal, na forma prevista no art. 214, III, alínea 'a', do Regimento Interno do TCU, o recolhimento das dívidas aos cofres do Fundo Nacional de Saúde, atualizadas monetariamente e acrescidas dos juros de mora, calculados a partir das datas discriminadas até as datas dos recolhimentos, na forma prevista na legislação em vigor:
	Data
	Valor
	Crédito ou Débito

	28/2/2013
	932.373,70
	D

	25/4/2013
	1.216.515,01
	D

	17/5/2013
	267.626,30
	D

9.7. aplicar aos Srs. Rodney Mendonça dos Anjos e Luiz Cézar Faria Alonso, individualmente, a multa prevista no art. 57 da Lei 8.443/1992, no valor de R$ 500.000,00 (quinhentos mil reais) , fixando-lhes o prazo de 15 (quinze) dias, a contar do recebimento das notificações, para comprovarem perante o Tribunal o recolhimento das dívidas ao Tesouro Nacional, sob pena de cobrança judicial dos valores atualizados monetariamente, na forma da legislação em vigor, desde a data deste acórdão até a do efetivo recolhimento, se forem pagas após o vencimento; 
9.8. aplicar à Oscip Instituto Sorrindo para a Vida a multa prevista no art. 57 da Lei 8.443/1992, no valor de R$ 650.000,00 (seiscentos e cinquenta mil reais) , fixando-lhe o prazo de 15 (quinze) dias, a contar do recebimento da notificação, para comprovar perante o Tribunal o recolhimento da dívida ao Tesouro Nacional, sob pena de cobrança judicial do valor atualizado monetariamente, na forma da legislação em vigor, desde a data deste acórdão até a do efetivo recolhimento, se for paga após o vencimento;
9.9. aplicar ao Sr. Marcelo Sá Bagueira Leal a multa prevista no art. 57 da Lei 8.443/1992, no valor de R$ 10.000,00 (dez mil reais) , fixando-lhe o prazo de 15 (quinze) dias, a contar do recebimento da notificação, para comprovar perante o Tribunal o recolhimento da dívida ao Tesouro Nacional, sob pena de cobrança judicial do valor atualizado monetariamente, na forma da legislação em vigor, desde a data deste acórdão até a do efetivo recolhimento, se for paga após o vencimento;
9.10. aplicar aos Srs. Edilson Francisco dos Santos e Delson Tibúrcio de Souza, individualmente, a multa prevista no art. 57 da Lei 8.443/1992, no valor de R$ 120.000,00 (cento e vinte mil reais) , fixando-lhes o prazo de 15 (quinze) dias, a contar do recebimento das notificações, para comprovarem perante o Tribunal o recolhimento da dívida ao Tesouro Nacional, sob pena de cobrança judicial dos valores atualizados monetariamente, na forma da legislação em vigor, desde a data deste acórdão até a do efetivo recolhimento, se forem pagas após o vencimento;
9.11. considerar graves as infrações cometidas pelos Srs. Rodney Mendonça dos Anjos, Luiz Cézar Faria Alonso, Edilson Francisco dos Santos e Delson Tibúrcio de Souza;
9.12. nos termos do art. 60 da Lei 8.443/1992, inabilitar os Srs. Rodney Mendonça dos Anjos, Luiz Cézar Faria Alonso, Edilson Francisco dos Santos e Delson Tibúrcio de Souza para o exercício de cargo em comissão ou função de confiança no âmbito da Administração Pública por um período de 5 (cinco) anos;
9.13. autorizar, desde logo, nos termos do art. 28, inciso II, da Lei 8.443/1992, a cobrança judicial das dívidas caso não sejam atendidas as notificações;
9.14. dar ciência deste acórdão ao Procurador-Chefe da Procuradoria da República no Estado do Rio de Janeiro, nos termos do § 3º do art. 16 da Lei 8.443/1992, para a adoção das providências que aquela autoridade entender cabíveis.
HISTÓRICO
2.	A tomada de contas especial (TCE) sob comento foi instaurada em cumprimento ao item 1.6.1 do Acórdão 208/2015-TCU-Plenário (peça 1) , com vistas a apurar irregularidades identificadas em Auditoria (TC Processo 015.820/2014-9) que teve por objetivo avaliar a regularidade do ajuste celebrado entre o Município de Itaboraí/RJ e o Instituto Sorrindo para a Vida/ISPV, no tocante à disponibilização de profissionais de saúde para atuarem em unidades públicas de saúde (peça 120, p. 7 do TC Processo 015.820/2014-9) .
2.1.	Foram identificados os seguintes achados (peça 59, p. 2) :
	a) inexistência de estudos que demonstrem as vantagens da terceirização da mão-de-obra de saúde em relação à contratação direta;
	b) indícios de direcionamento na escolha da Oscip Sorrindo para a Vida-ISPV;
	c) ausência de detalhamento de custos para execução dos serviços ajustados no Termo de Parceria 1/2011;
	d) ausência de comprovação da boa e regular aplicação dos recursos federais repassados pelo Fundo Nacional de Saúde (FNS) ao Fundo Municipal de Saúde de Itaboraí/RJ, aplicados no Termo de Parceria 1/2011, celebrado entre o Município de Itaboraí e a Oscip Instituto Sorrindo para a Vida, inclusive com indícios de desvio de finalidade dos recursos recebidos (subitem 2.8 do Relatório de Fiscalização) .
2.2.	O Relatório de Fiscalização concluiu pela existência de dano ao erário, uma vez que não foi integralmente comprovado o nexo entre o desembolso dos referidos recursos e as despesas realizadas com vistas à consecução do objeto do Termo de Parceria 1/2011. Além disso, foram identificados indícios de desvio de finalidade dos recursos recebidos para custear pagamentos diversos, como, por exemplo, festejos na cidade (peça 142, p. 23-24, do TC Processo 015.820/2014-9) .
2.3.	Nesta TCE, os responsáveis foram citados pelo débito decorrente da má aplicação dos recursos federais e ouvidos em audiência pelo suposto direcionamento e pela inexistência de detalhamento dos custos	.
2.4	Foram citados a Oscip Instituto Sorrindo para a Vida, Rodney Mendonça dos Anjos (ex-presidente do Fundo Municipal de Saúde à época da assinatura do Termo de Parceria 1/2011 e representante municipal no âmbito da parceria firmada com a Oscip Instituto Sorrindo para a Vida) , Luiz Cézar Faria Alonso (ex-secretário municipal de Saúde no período de 15/7/2011 a 14/7/2012) , Marcelo Sá Bagueira Leal (ex-secretário municipal de Saúde no período de 27/7/2012 a 31/12/2012) , Edilson Francisco dos Santos (secretário municipal de Saúde, a partir de 1º/1/2013) e Delson Tibúrcio de Souza (presidente do Fundo Municipal de Saúde, a partir de 8/2/2013) . Os ofícios de citação dos ora recorrentes apresentam as seguintes condutas:
	a) o Secretário Municipal de Saúde do Município de Itaboraí, Marcelo Sá Bagueira Leal (gestão 27/7/2012 a 31/12/2012) foi citado em razão de conduta negligente no acompanhamento dos serviços objeto do Termo de Parceria 1/2011, inclusive mediante a expedição de atesto sem suporte em documentos capazes de comprovar a regular aplicação dos recursos federais (peça 27) ;
	b) o Secretário Municipal de Saúde do Município de Itaboraí, a partir de 21/1/2013,  Edilson Francisco dos Santos e o Presidente do Fundo Municipal de Saúde, a partir de 8/2/2013, Delson Tibúrcio de Souza em razão da não comprovação da correta e regular aplicação dos recursos recebidos na execução do objeto do Termo de Parceria 1/2011 (peças 29 e 30) .
2.5.	Permaneceram revéis a entidade e Rodney Mendonça dos Anjos Dois responsáveis. Após a análise das alegações de defesa dos responsáveis que se manifestaram, a unidade técnica concluiu pela improcedência das razões de defesa aventadas, propondo o julgamento pela irregularidade das contas de todos os responsáveis com aplicação de débito e multa (peça 59) .
2.6.	O MP/TCU concordou com o exame da unidade instrutora feito em relação ao Instituto Sorrindo para a Vida e a Rodney Mendonça dos Anjos, Luiz Cézar Faria Alonso e Marcelo Sá Bagueira Leal. No tocante às irregularidades imputadas a Edilson Francisco dos Santos e Delson Tibúrcio de Souza, identificou que não estavam compatíveis com os termos das citações encaminhadas. Por conta disso, propôs a restituição dos autos à unidade técnica para providências quanto às medidas saneadoras (peça 62) .
2.7.	Em despacho às peça 64, o relator propôs que a unidade instrutora: (i) analisasse novos  documentos apresentados, nesse ínterim, pelo responsável Edilson Francisco dos Santos (peça 63) ; (ii) emitisse nova instrução de mérito e retornasse o processo ao Gabinete após trânsito preliminar pelo MP/TCU.
2.8.	A unidade técnica, após analisar os novos argumentos apresentados por Edilson Francisco dos Santos e considerá-los improcedentes, propôs nova citação dos responsáveis Edilson Francisco dos Santos e Delson Tibúrcio de Souza, de forma a regularizar o erro material identificado pelo MP/TCU (peça 65) . Esses responsáveis foram citados, conforme a seguir:
	a) Edilson Francisco dos Santos foi citado por conduta negligente no acompanhamento dos serviços objeto do Termo de Parceria 1/2011, inclusive mediante a expedição de atesto sem suporte em documentos capazes de comprovar a regular aplicação dos recursos federais (peça 72) ;
	b) Delson Tibúrcio de Souza foi citado por conduta negligente no acompanhamento dos serviços objeto do Termo de Parceria 1/2011, ao solicitar a liberação de pagamentos em favor do Instituto Sorrindo para a Vida sem documentação que comprovasse a regular execução do objeto do Termo de Parceria 1/2011.
2.9.	Desta feita, o recorrente Delson Tibúrcio de Souza e o Instituto Sorrindo para a Vida, citados em solidariedade, optaram por não apresentar defesa. A unidade técnica, em nova instrução de mérito, propôs o julgamento pela irregularidade das contas, com aplicação de débito e multa (peça 97) .
2.10.	O MP/TCU acolheu a proposta da unidade técnica (peça 100) , sendo acompanhado pelo relator (peça 102) , o que deu origem ao acórdão atacado.
2.11.	Em 18/4/2019 e 22/5/2019, Edilson Francisco dos Santos (peça 129) e Delson Tibúrcio de Souza (peça 139) , respectivamente, opuseram embargos de declaração ao Acórdão 465/2019-TCU-Plenário que, embora conhecidos, foram negados por meio do Acórdão 1256/2020-TCU-Plenário, Rel. Benjamin (peça 149) . 
2.12.	Inconformados, Marcelo Sá Bagueira Leal (peça 128) , Edilson Francisco dos Santos (peça 175) e Delson Tibúrcio de Souza (peça 176) interpuseram recursos de reconsideração visando a reforma do acórdão para afastar suas condenações. Edilson e Delson solicitam ainda, alternativamente, que seja reduzida a multa e a perda da função pública em outros órgãos da administração pública.
ADMISSIBILIDADE
3.	Reitera-se os exames preliminares de admissibilidade contidos nas peças 132 e 181,  ratificados pela relatora, Ministra Ana Arraes, nas peças 138 e 185, que concluíram pelo conhecimento dos recursos de Marcelo Sá Bagueira Leal e Delson Tibúrcio de Souza, suspendendo-se os efeitos dos itens 9.4, 9.9 e 9.13 do Acórdão 465/2019-TCU-Plenário, em relação ao primeiro e dos itens 9.6, 9.10, 9.11, 9.12 e 9.13, em relação ao segundo recorrente, bem como a todos os demais devedores solidários, eis que preenchidos os requisitos aplicáveis à espécie. 
3.1.	Em relação ao recorrente Edilson Francisco dos Santos, embora a Serur tenha proposto o não conhecimento do recurso em seu exame de admissibilidade, por restar intempestivo e não apresentar fatos novos, a relatora, em despacho à peça 185, acolheu o parecer do MP/TCU favorável ao conhecimento dos recursos de Delson Tibúrcio de Souza e  Edilson Francisco dos Santos (peça 184) , para, excepcionalmente, conhecer ambos os recursos de reconsideração, suspendendo-se os efeitos dos itens 9.6, 9.10, 9.11, 9.12 e 9.13, em relação a este último e a todos os demais devedores condenados em solidariedade.
MÉRITO
4.	Delimitação
4.1.	Constitui objeto do recurso examinar se:
	a) houve prescrição; 
	b) cabe a responsabilização do recorrente Marcelo Bagueira Leal (peça 128, p. 1-2) ;
	c) cabe a responsabilização dos recorrentes Edilson Francisco dos Santos e Delson Tibúrcio de Souza  (peça 175, p. 5-11 e peça 176, p. 3-6) ;
	d) a multa aplicada aos recorrentes Edilson Francisco dos Santos e Delson Tibúrcio de Souza foi desproporcional (peça 175, p. 1 e peça 176, p. 2) ;
	e) cabe a aplicação da penalidade de inabilitação para o exercício de cargo em comissão ou função de confiança aos recorrentes Edilson Francisco dos Santos e Delson Tibúrcio de Souza (peça 175, p. 2-5 e peça 176, p. 2-5) . 
5. 	Se ocorreu a prescrição.
5.1.	O exame da prescrição assume particular relevância ante o julgamento, pelo STF, do RE 636.886 (tema 899 da repercussão geral) . Pela jurisprudência até então vigente, a ação de ressarcimento era considerada imprescritível, por força do art. 37, § 5º, da Constituição Federal. Todavia, no julgamento do RE 636.886 foi conferida nova interpretação a esse dispositivo, fixando-se a tese de que 'é prescritível a pretensão de ressarcimento ao erário fundada em decisão de Tribunal de Contas'.
5.2.		O Código Civil (adotado pelo Acórdão 1441/2016-TCU-Plenário) e a Lei 9.873/1999 constituem as duas alternativas que, de forma mais consistente, polarizam os debates acerca do regime de prescrição a ser observado no processo de controle externo. 
5.3.	Na situação em exame não ocorreu a prescrição, por nenhum dos dois regimes, uma vez que o fato ensejador da irregularidade se iniciou em 21/11/2011, data do último pagamento realizado de forma irregular, conforme item 9.3 do acórdão recorrido. 
5.4.	Dessa forma, tendo em vista a data do ato que ordenou a citação  - Acórdão 208/2015-TCU-Plenário, de 11/2/2015 -, o decurso de tempo foi inferior a 4 anos. 
5.5.		Considerando a premissa de que as pretensões punitiva e de ressarcimento se submetem ao mesmo regime, conclui-se que, tanto a possibilidade de aplicação de multa, como a condenação ao ressarcimento não estariam prescritos, caso seja adotado, para ambos os fins, quaisquer dos dois regimes, seja os parâmetros definidos no Acórdão 1441/2016-TCU-Plenário, seja os da Lei 9.873/1999.
6.	Se cabe a responsabilização do recorrente Marcelo Bagueira Leal (peça 128, p. 1-2) .
6.1.	O recorrente Marcelo Bagueira Leal afirma que não há razão para que suas contas sejam julgadas irregulares, com base nos seguintes argumentos: 
	a) os documentos que teriam o condão de sustentar a eficiência e eficácia da sua conduta na fiscalização dos serviços prestados estão em posse do Município, nos arquivos da Secretaria de Saúde e com o Instituto Sorrindo para a Vida, o qual, infelizmente, não se apresentou no presente processo;
	b) o recorrente não logrou êxito em ter acesso aos documentos arquivados da Secretaria de Saúde do Município, mas tem a certeza de que todos os serviços atestados por ele foram mediante a comprovação documental e fiscalizações diárias realizadas por ele próprio e sua equipe, ao verificar se os munícipes estavam sendo atendidos condignamente;
	c) não houve negligência ao atestar qualquer nota;
	d) a nota de empenho liquidada em 7/11/2012 (peça 124, p. 56) , no valor de R$ 200.000,00 refere-se ao atestado dos serviços realizados no mês de setembro/2012 e que o atestado foi dado na época;
	e) o acordão combatido não faz menção ao objeto especificamente combatido, mas, pela data apresentada e valor, faz crer que seja o de setembro/2012;
Análise
6.2.	Não assiste razão ao recorrente. Embora afirme que atestou a execução dos serviços mediante comprovação documental e fiscalizações diárias, realizadas por ele próprio e sua equipe, não trouxe aos autos documentos que comprovem suas alegações.
6.3.	Conforme disposto no art. 9º, caput e inciso III, da Lei 8.080/1990, é competência do secretário municipal de saúde a gestão do SUS na esfera municipal. Por conseguinte, a responsabilidade do recorrente pela comprovação da boa e regular aplicação dos recursos federais recebidos no âmbito do SUS deflui de expressa previsão legal, além da regulamentar, no âmbito do município, conforme o Decreto da Prefeitura Municipal de Itaboraí 108, de 7/12/2004, em seu art. 4º (peça 130, p. 43) :
Art. 4º - Ao Secretário Municipal de Saúde fica ainda delegada competência para:
I - superintender e fiscalizar e fazer cumprir as normas do Sistema único de Saúde, especialmente no que se refere à aplicação mínima exigida constitucionalmente, dos recursos públicos. 
6.4.	Ademais, de acordo com o disposto no art. 93, do Decreto-lei 200/1967, quem quer que utilize dinheiros públicos terá de justificar seu bom e regular emprego na conformidade das leis, regulamentos e normas emanadas das autoridades administrativas competentes.  
6.5.	Esse mandamento legal está em consonância com o disposto no parágrafo único do art. 70 da Constituição Federal/1988 que preceitua o dever de prestar contas de toda e qualquer 'pessoa física ou jurídica, pública ou privada, que utilize arrecade, guarde, gerencie ou administre dinheiros, bens e valores públicos ou pelos quais a União responda, ou que, em nome desta, assuma obrigações de natureza pecuniária'. Dessa forma, onde houver bens e recursos públicos envolvidos, há necessidade de controle e de prestação de contas à sociedade, o que não ocorreu no presente caso. 
6.6.	Também não procede a alegação de que não logrou êxito em ter acesso aos documentos comprobatórios, por que diante de eventual impedimento de acesso a documentos relativos a sua defesa, admitido como hipótese apenas para argumentar, cumpriria ao ora recorrente superar tal obstáculo pelas vias administrativas e/ou  judiciais com vistas a cumprir seu dever constitucionalmente estatuído. Não se identifica nos autos documento mediante o qual se comprove haver ele tomado tal providência. 
6.7.	Ratifica-se que o recorrente Marcelo Bagueiro Leal, na função de secretário municipal de saúde no período de 27/7/2012 a 31/12/2012, foi citado por conduta negligente no acompanhamento dos serviços objeto do Termo de Parceria 1/2011, por meio da expedição de atesto sem suporte em documentos capazes de comprovar a regular aplicação dos recursos federais (peça 27, p. 1) .
6.8.	O recorrente afirma que não houve negligência, porém, atestou vários serviços supostamente prestados pelo Instituto Sorrindo Para a Vida (peça 124, p. 106, 122, 129 do TC Processo 015.820/2014-9) , sendo que os serviços referentes a setembro/2012 (peça 124, p. 129 do TC Processo 015.820/2014-9) , tiveram o pagamento realizado em 7/11/2012, durante a sua gestão, com recursos federais, no valor de R$ 200.000,00 (vide ordem de pagamento à peça 124, p.56 e peça 125, p. 2) . Em relação a esse pagamento, inexiste nos autos documentação comprobatória das despesas pagas, tais como: notas fiscais e recibos, notas de empenhos, em consonância com os extratos bancários integrantes de processos administrativos de pagamentos, entre outros, como relatórios de acompanhamento e/ou fiscalização dos serviços possivelmente prestados. Daí decorre sua responsabilização.
6.9.	Na mesma linha, não procede a alegação de que o acórdão combatido não especifica o objeto de sua condenação, haja vista constar no voto condutor do relator, que compõe o acórdão, conforme trecho transcrito a seguir (peça 102, p. 8) :
33. O Sr. Marcelo Sá Bagueira Leal, foi citado, na condição de Secretário Municipal de Saúde no período de 27/7/2012 a 31/12/2012, devido à sua atuação negligente no que concerne ao acompanhamento e fiscalização da prestação dos serviços objeto do Termo de Parceria 1/2011, em especial, em decorrência da expedição de atesto sem suporte em documentos capazes de comprovar a regular aplicação dos recursos federais. 
34. Friso que, ao se manifestar favoravelmente à liberação dos recursos federais para o Instituto Sorrindo para a Vida, o responsável concorreu para a ocorrência de dano presumido ao Erário, no valor de R$ 200.000,00 (duzentos mil reais) .
6.10.	Dessa forma, a imputação do débito original de R$ 200.000,00 (único pagamento realizado com recursos federais, identificado na gestão do recorrente, e cujos serviços foram atestados por ele, com ausência de documentação comprobatória) é decorrente da não comprovação da boa e regular aplicação de parte dos recursos do SUS repassados ao Município de Itaboraí, no âmbito do Termo de Parceria 1/2011, e que foi utilizado indevidamente, ante o pagamento de despesas sem comprovação da efetiva execução.
6.11.	Assim, considerando a existência de débito decorrente de dano ao erário, de responsabilidade do então secretário de saúde Marcelo Spa Bagueira Leal, em solidariedade com outros responsáveis, cabendo sua obrigação de devolver os recursos federais, e ainda, considerando que não foram apresentados elementos capazes de infirmar sua responsabilização, rejeitam-se os argumentos apresentados pelo recorrente.
7.	Se cabe a responsabilização dos recorrentes Edilson Francisco dos Santos e Delson Tibúrcio de Souza (peça 175, p. 5-11 e peça 176, p. 3-6) ;
7.1.	Os recorrentes Edilson Francisco dos Santos e Delson Tibúrcio de Souza afirmam que não lhes cabe a responsabilização na presente TCE, com base nos seguintes argumentos:  
	a) não concorreram para a efetivação e celebração do Termo de Parceria 1/2011, que foi assinado anteriormente à designação para a função (esvaziada) de gestor, no caso do recorrente Edilson Francisco dos Santos e para o cargo de presidente do fundo nacional de saúde, no caso do recorrente Delson Tibúrcio de Souza;  
	b) quando esses recorrentes assumiram os cargos em uma nova gestão política no Município, os serviços de saúde contestados haviam sido iniciados pela gestão política anterior;
	c) a população, através do Conselho de Saúde, aprovara um plano municipal de saúde a apontar a parceria com Oscips para a execução dos serviços de saúde;
	d) também aprovara anteriormente a parceria com a Oscip Sorrindo para a vida, consoante se depreende da leitura de tais instrumentos, apontados na defesa do recorrente Edilson Francisco dos Santos, apresentada em 31/7/2015, à peça 48, p. 38 (Conselho aprovando o plano de saúde) , peça 48, p. 161 (estabelecimento de parceria com OSCIP de 2010 a 2013) e peça 48, p. 107 (ata do conselho de saúde de 15/07/2011) ;
	e) não cabe a exclusão da responsabilidade do Município de Itaboraí sustentada pelo relator em seu voto, cujo trecho foi transcrito à peça 175, p. 6 e peça 176, p. 4, tendo em vista que:
	e.1) na Decisão Normativa 57/2004 o nexo de causalidade se dá apenas por indícios e não por provas concretas como apontou o relator, conforme o seu art. 1º, transcrito à peça 175, p. 6;
	e.2) as despesas contraídas foram avaliadas por órgãos importantes do município como o controle interno que atestaram a realização da despesa caracterizando-se, dessa forma, os referidos indícios;
	e.3) outro indício é que a municipalidade era beneficiada com os serviços do Instituto Sorrindo para a Vida, conforme demonstra parecer da comissão de avaliação constituída pelo gestor anterior para acompanhar o Termo de Parceria, em que consta que os serviços vinham sendo realizados;
	e.4) há também manifestação dos diversos setores do Município que se manifestaram nos pagamentos, desde a Controladoria Geral até o setor de contabilidade do Município, juntados aos autos;
	e.5) 	conforme trecho transcrito à peça 175, p. 7-8, a expressão 'indício' não trata de prova; no caso, o que existe são mais que provas, do nexo de causalidade entre a alocação dos recursos e o benefício do Município de Itaboraí, o qual, nem teve a oportunidade de se manifestar acerca dessa questão;
	e.6) caso o Município tenha se beneficiado, como, de fato, o foi, se enriquecerá indevidamente às custas desses recorrentes e dos demais demandados;
	f) o recorrente Edilson Francisco dos Santos não atuou com negligência, considerando que:
	f.1) não exercia a plenitude da gestão prevista no art. 9º, inciso III, da Lei 8.080/1990;
	f.2) conforme documentos juntados à defesa apresentada em 14/7/2016 (peça 90, p. 46-48, juntou aos autos as leis municipais e decretos, cujos trechos também foram transcritos à peça 175, p. 8, que esvaziaram por completo as atribuições do Secretário de Saúde;
	f.3) sua conduta foi diligente no processo dos três pagamentos que constituíram o suposto dano que lhe foi atribuído, na medida em que:
	f.3.1) pagamento ocorrido no dia 28/2/2013, no valor de R$ 932.373,70:
	f.3.1.1) manifestou-se nos autos do processo administrativo 563/2011, em despacho datado de 11/1/2013, indagando à Coordenação de Recursos Humanos da Secretaria de Saúde, sobre reduções nos postos de trabalho da Oscip (peça 49, p. 150) e analisou a resposta no mesmo dia (peça 49, p. 151) ;
	f.3.1.2) consultou a Secretaria de Administração na data de 13/1/2013 (peça 49, p. 152) e analisou a resposta do setor em 14/1/2013 (peça 49, p. 153) ;
	f.3.1.3) consultou a Procuradoria Geral do Município em 15/1/2013 (peça 49, p. 154) e analisou a resposta no mesmo dia (peça 49, p. 155) ;
	f.3.1.4) solicitou ao invés de determinar o empenho à presidência do Fundo de Saúde em 17/1/2013 (peça 49, p. 156) .
		f.3.2) pagamento ocorrido no dia 25/4/2013, no valor de R$ 1.216.515,01 (peça 49, p. 177-193) :
	f.3.2.1) não foi precedido de manifestação do recorrente pois a informação da direção de controle interno faz referência a uma manifestação do recorrente referente ao pagamento ocorrido no dia 28/2/2013 (de R$ 932.373,70) , segundo se depreende da informação contida na peça 124, p. 104 do TC Processo 015.820/2014-9;
	f.3.2.2) o julgado atribui ao recorrente a corresponsabilização em tal pagamento, mesmo sem a sua participação;
 		f.3.3) pagamento ocorrido no dia 17/5/2013, no valor de R$ 267.626,30, também não foi precedido de manifestação do recorrente.
	g) não competia ao 'secretário municipal de saúde ordenar empenhos e pagamentos de despesas do Fundo', como interpretou, equivocadamente, o analista na alínea 'e' inciso III, do item 21, do Relatório à peça 103, p. 20, tendo em vista que:
	g.1) interpretação se deu diante da análise de parte da decisão judicial juntada na defesa protocolada em 23/01/2017 (peça 90, p. 47) ;
	g.2) o analista se esqueceu de observar a sentença como um todo, uma vez que o texto deixa claro que o Secretário de Saúde não pode usar de sua competência legal, conforme o trecho transcrito à peça 175, p. 9;
	g.3) a invalidação judicial na sentença mencionada não foi da lei que cassou a condição de gestor da saúde do recorrente, mas dos decretos que a regulamentou;
	g.4) a Lei Municipal 1.164/2001 cerceou competência do secretário de saúde para gerar o ato administrativo com poder de gestão; 
	g.5) prova disso é o documento que enviou ao Presidente do Fundo de Saúde em que apenas solicita no lugar de determinar o empenho (peça 49, p. 156) , até porque essa era atribuição de tal autoridade.
	g.5) dessa forma, fica clara a manutenção da decisão legal municipal do esvaziamento da função do secretário de saúde.
Análise
7.2.	Os argumentos dos recorrentes não merecem prosperar. O fato de os recorrentes Edilson Francisco dos Santos e Delson Tibúrcio de Souza não terem contribuído para a contratação e celebração do Termo de Parceria 1/2011, não exclui a responsabilidade de zelar pela boa e regular aplicação dos recursos repassados àquela Instituição, considerando que houve comprovada participação de ambos na gestão dos recursos.
7.3.	Ratifica-se que os ora recorrentes, na derradeira citação a eles dirigida, foram chamados a apresentar alegações de defesa pelos seguintes motivos: 
	a) Edilson Francisco dos Santos, no cargo de secretário municipal de saúde a partir de 1/1/2013 - conduta negligente no acompanhamento dos serviços objeto do Termo de Parceria 1/2011, por meio da expedição de atesto de serviços sem suporte documental capaz de comprovar a regular aplicação dos recursos federais (peça 72, p. 1) ;
	b) Delson Tibúrcio de Souza, no cargo de Presidente do Fundo Municipal de Saúde a partir de 8/2/2013 - conduta negligente no acompanhamento dos serviços objeto do Termo de Parceria 1/2011, ao solicitar a liberação de pagamentos em favor do ISPV, sem documentação que comprovasse a regular execução do objeto do referido termo de parceria (peça 73, p. 1) ;
7.4.	Acerca do processo de seleção do ISPV, observa-se que, embora o Conselho Municipal de Saúde, à época,  tenha decidido, em votação unânime, a abertura de processo licitatório para a escolha da Oscip que firmaria o futuro termo de parceria (vide trecho de sua ata à peça 120, p. 50, do TC Processo 015.820/2014-9) , não foi instaurado tal processo licitatório, tampouco outro meio de seleção de projetos para escolha da Oscip, estando já definida a escolha do ISPV, conforme se verifica do trecho a seguir transcrito do relatório da equipe de  auditoria (peça 142, p. 7 do TC Processo 015.820/2014-9) :
14. Ocorre que, ao que tudo indica, a escolha já estava definida, visto que na própria Ata acima mencionada encontra-se registrado que o conselheiro Antônio Luís de Jesus já tinha sido eleito para Comissão de Acompanhamento e Avaliação do termo de parceria com a Oscip Instituto Sorrindo para a Vida, bem como a presidente do conselho informa que a referida comissão seria composta pelo Sr. Antônio Luís de Jesus (representando o CMS) , Sra. Michele Sá Guimarães Ribeiro (pela Atenção Básica) , Sra. Rose Carla (pelo Hospital Municipal Desembargador Leal Júnior) e pelo Dr. Juracy (representante do Instituto Sorrindo para a Vida) (Peça 120, p.48-50) . Tal informação é reforçada na tabela de deliberações e reuniões de 2010 do CMS (Peça 120, p.130) , constante do Plano Municipal de Saúde para os exercícios de 2010 a 2013 (Peça 120, p. 56-206) . Ademais, não foi instaurado processo licitatório, tampouco outro meio de seleção de projetos para escolha da Oscip, conforme se demonstrará mais adiante. 
7.5.	Além disso, no processo 563/2011, referente à contratação do ISPV, consta conclusão do parecer do Procurador-Geral do Município, de 12/5/2011, afirmando que, apesar de não ser legalmente necessária a realização de licitação para contratação de Oscip, 'É fortemente recomendável que se proceda a algum tipo de procedimento destinado a atender o princípio constitucional da isonomia [...]' (peça 121, p. 20 e 23, do TC Processo 015.820/2014-9) .
7.6.	Verifica-se ainda que o ISPV vinha sendo objeto de questionamentos judiciais antes do início da parceria, como demonstra notícia veiculada na imprensa, em dezembro de 2010, relatando que o Ministério Público do Estado do Rio de Janeiro teria aberto dois inquérito para apuração de irregularidades (Disponível em: https://extra.globo.com/noticias/rio/mp-investiga-contratos-de-instituto-com-prefeitura-de-itaborai-372259.html. Acesso em 24/2/2021) .
7.7.	A despeito desses elementos, foi celebrado o Termo de Parceria 1/2011 com o ISPV. Os autos do processo administrativo 563/2011 (peças 122 a 124 do TC 015.8202014-9) demonstram que, no período de 21/6/2011 a 08/5/2013, foram pagos em favor do ISPV, em decorrência do Termo de Parceria 1/2011, o montante de R$ 44.205.163,75. Desses, R$ 31.020.648,74 são recursos oriundos de fonte municipal e R$ 13.184.515,01 são recursos federais transferidos fundo a fundo (do Fundo Nacional de Saúde para o Fundo Municipal de Saúde de Itaboraí - peça 125 do TC 015.8202014-9) . Tais valores e origens dos recursos foram confirmados pelo Fundo Municipal de Saúde de Itaboraí (Peça 131) . 
7.8.	Diante desse contexto fático, era de se esperar de um gestor médio, diligente, ao assumir o cargo de Secretário municipal de saúde e de presidente do fundo municipal de saúde do município, como é o caso dos ora recorrentes, uma conduta mais cuidadosa no cumprimento das normas aplicáveis à gestão dos recursos públicos, o que não ocorreu. 
7.9.	Ao contrário do esperado zelo na gestão dos recursos públicos, conforme consta do relatório de auditoria (peça 142, p. 11, do TC Processo 015.820/2014-9) , a prestação de contas do Termo de Parceria 1/2011 não foi localizada. Após diversas requisições da equipe de auditoria, visando obter a prestação de contas do Termo de Parceria 1/2011, sem êxito, o ISPV (terceiro contratado) , passados 30 dias de prorrogação do prazo para atendimento, encaminhou documentos relacionados à prestação de contas que se referem ao período de janeiro a agosto de 2011, ao passo que a vigência do Termo de Parceria foi de maio/2011 a abril/2013 (peças 136 e 137 do TC Processo 015.820/2014-9) . Informou ainda que, assim que possível, encaminharia o restante da documentação faltante, mas não o fez.
7.10.	A respeito da documentação parcial encaminhada pelo ISPV, após exame, a equipe de auditoria concluiu ser impossível verificar a boa e regular aplicação dos recursos federais repassados para serem utilizados no objeto do Termo de Parceria 1/2011. Segue, a título de exemplo, trecho transcrito do relatório de auditoria sobre várias inconsistências identificadas (peça 142, p. 16-18 do TC Processo 015.820/2014-9) :
85. De plano, tem-se que os supostos comprovantes de despesas não correspondem com as datas em que os recursos federais foram transferidos para a Oscip (Peça 125) . Ademais, nota-se que boa parte dos documentos encaminhados não é pertinente à execução do mencionado Termo de Parceria, por se referir a despesas cuja competência é anterior ao início do ajuste, em maio de 2011 (Peça 136, p. 1-283) . Além de tudo, o restante dos documentos fornecidos não comprova a boa e regular aplicação dos recursos públicos (federais e municipais) , pois não permitem verificar com clareza o nexo entre o desembolso dos referidos recursos e os comprovantes de despesas realizadas com vistas à consecução do objeto ajustado. 
86. Também chama atenção o fato de que a conta bancária utilizada nos pagamentos não ter sido a conta específica aberta para a execução do Termo de Parceria 1/2011. Consoante consta nos autos do processo administrativo 563/2011, que culminou no mencionado termo de parceria, a conta bancária que deveria ter sido utilizada é a do Banco do Brasil, Ag. 850-8, c/c 18.448-9, do Instituto Sorrindo para a Vida (Peça 122, p. 45, 65, 77, 100, 120 etc.) , ao passo que a conta corrente mais utilizada nos comprovantes encaminhados é a do Banco do Brasil, Ag. 4300-1, c/c 13709-X, em nome da empresa Fahjel (Fahjel Serviços Especializados em Gestão e Administração LTDA-ME, CNPJ: 52.835.642/0001-04) . Outra conta utilizada, na emissão de cheques, foi a do Banco Real, Ag. 0397, c/c 1972400-3, do Instituto Sorrindo para a Vida. 
	(...) 
88. A despeito do problema da conta bancária utilizada para os pagamentos, mesmo que fosse superado, os objetos descritos nos comprovantes de despesa fornecidos ou não guardam relação com o objeto do Termo de Parceria, ou não possuem grau de detalhamento adequado para evidenciar a correta aplicação dos recursos utilizados no termo em questão.
 (...) 
91. A Folha de Pagamento traz relação de pessoas, com dados bancários e CPF, e o valor a ser depositado. Todavia, o documento não traz nenhuma informação adicional que permita inferir que as pessoas ali relacionadas prestaram algum serviço vinculado ao objeto do termo de parceria, como, por exemplo: cargo/função, local de trabalho, período de trabalho, escala, folha de ponto etc. (Peça 136, p. 293-295 e Peça 137, p. 73-75) .
92. O documento intitulado Lista de Participantes possui apresentação parecida com a da Folha de Pagamento. Da mesma forma, não traz informações que demonstrem vínculo com o objeto pactuado no Termo de Parceria 1/2011, apenas listam nomes, CPF's e valores, sem informações adicionais sobre cargo/função, local de trabalho, período trabalho, folha de ponto etc. (Peça 136, p. 306-332, Peça 137, p. 82-112) . 
93. As Notas Fiscais da Cooperativa COOPERCAP 2000 (Cooperativa Mista Unificada de Trabalho na área de Educação e Saúde, CNPJ 02.888.748/0001-06) , no campo Discriminação dos Serviços Prestados, descreve de forma genérica o serviço supostamente prestado: 'Prestação de Serviço de provimento de recursos humanos na área de Saúde, conforme termo de parceria firmado com a Prefeitura Municipal de Itaboraí e o Instituto Sorrindo para a Vida'. Ou seja, não há informação sobre o tipo de recursos humanos que foram providos: se são os constantes das Listas de Participantes supramencionadas, se são referentes às pessoas constantes da folha de pagamento ou se dizem respeito a outros profissionais (Peça 136, p. 286 e 288, e Peça 137, p. 58) . 
94. As demais Notas Fiscais são concernentes a prestação de diversos serviços e bens, como: compra de camisas (Peça 136, p. 301) , locação de veículos (Peça 137, p. 60) , compras de materiais de construção (Peça 137, p. 79-81, 113, 116-118) , serviços de mecânica automotiva (Peça 137, p. 115) , de Taxi Aéreo (Peça 136, p. 121) . 
95. A conta corrente utilizada para a realização dos pagamentos das Guia de Recolhimento de FGTS (Peça 137, p. 30-40, 42-43, 62-72, entre outras) , bem como os recolhimentos à Previdência Social (Peça 136, p. 298 e Peça 137, p. 41, 76, outros) , foi a da empresa Fahjel e não a do Instituto Sorrindo para a Vida. 
7.11.	Ademais, não procede o argumento do recorrente Edilson Francisco dos Santos sobre o suposto esvaziamento da função de secretário municipal de saúde por conta da expedição de normas municipais, a uma porque, conforme já relatado no subitem 5.3 retro, por determinação legal e ainda, por decreto municipal, incumbia aos secretários municipais de saúde a gestão financeira dos recursos do SUS transferidos ao município, durante sua gestão. 
7.12.	Dessa forma, ainda que o prefeito tenha usurpado a função do secretário municipal de saúde (por conta do Decreto Municipal 50, de 11/4/2001 à peça 130, p. 40) , tanto o alcaide, como o secretário municipal de saúde poderiam responder por irregularidades na aplicação de recursos do SUS, caso restasse comprovado que delas participaram ativamente. Nessa linha de compreensão, conquanto as normas municipais confiram esvaziamento à função do secretário municipal de saúde, esse fato não afasta a responsabilidade do recorrente Edilson Francisco  dos Santos pelo cometimento de irregularidades na aplicação de recursos do SUS transferidos ao município.  
7.13.	No caso, ao contrário do que afirmam os recorrentes, fica evidenciada a efetiva participação de ambos na operacionalização do Termo de Parceria 1/2011, por meio de vários documentos por eles chancelados constantes do Processo 563/2011, conforme se depreende a seguir, sem que houvesse suporte em documentos capazes de comprovar a fiel execução dos serviços pactuados, o que evidencia a negligência negada pelo recorrente Edilson Francisco dos Santos:
	a) Edilson Francisco dos Santos: peça 124, p. 66, 68, 70, 72, do TC Processo 015.820/2014-9;
	b) Delson Tibúrcio de Souza: peça 124, p. 10, 11, 12, 16, 17, 20, 21, 28, 32, 34, 36, 40, 83, 84, 85, 94-95, 102, 103 do TC Processo 015.820/2014-9.
7.14.	A tabela a seguir, extraída do rol de pagamentos identificados pela equipe de auditoria no processo administrativo 563/2011 (peça 125 do TC Processo 015.820/2014-9) , apresenta os pagamentos oriundos de recursos federais autorizados no âmbito do Termo de Parceria 1/2011, durante a gestão dos ora recorrentes: 
	NE
	Valor (R$) 
	Ord. pagto.
	Valor (R$) 
	Dt. pgto
	Autorizado por: 

	361/2013 (peça 124, p. 84) 
	1.200.000,00
	28//2/2013 (peça 124, p. 86) 
	932.373,70
	28//2/2013
	Edilson e Delson (peça 124, p. 72-84) 

			8/5/2013 (peça 124, p. 12 e 19) 
	267.626,30
	17/5/2013
	Delson (peça 124, p. 12) 

	576/2013 (peça 124, p. 40) 
	1.216.515,01
	9/4/2013 (peça 124, p. 41) 
	1.216.515,01
	25/4/2013
	Delson (peça 124, p. 102-10) 3

7.15.	Também não procede a alegação do recorrente Edilson Francisco dos Santos ao afirmar que foi diligente nos três pagamentos efetuados em sua gestão, considerando que:
	a) pagamento ocorrido no dia 28/2/2013, no valor de R$ 932.373,70: 
	a.1) perguntou à coordenação de RH da secretaria municipal de saúde se houve redução de recursos humanos no âmbito do Termo de Parceria 1/2011 e, caso positivo, se os postos de trabalho foram absorvidos pela administração municipal (peça 49, p. 150) . O coordenador não respondeu o solicitado, limitando-se a informar que, por motivos que desconhecia, os funcionários do ISPV estavam sem receber desde outubro, e ainda que vários desses funcionários estavam trabalhando em janeiro (peça 49, p. 151) ;
	a.2) sem saber sobre relação e/ou quantidade de funcionários do ISPV que estariam trabalhando e, ainda em que período, de forma a confirmar se o serviço foi, de fato, prestado, o secretário municipal de saúde indagou à secretaria municipal de administração sobre eventual alteração no Termo de Parceria 1/2011, haja vista o não pagamento ao ISPV e a informação do RH de que alguns de seus prestadores continuavam trabalhando (peça 49, p. 152) . O secretário municipal de administração também não respondeu o solicitado, limitando-se a informar que em dezembro/2012 recebeu listagem da secretaria municipal de governo, a qual não foi anexada, com relação nominal de pessoas que haviam sido nomeadas em cargo em comissão (peça 49, p. 153) ;
	a.3) sem informações sobre eventual alteração no Termo de Parceria 1/2011, e o motivo pelo qual o ISPV não estaria sendo pago, e ainda, se, de fato, houve prestação de serviços, o secretário municipal de saúde, considerando as informações prestadas pela secretaria municipal de administração, solicitou à procuradoria geral do município: 'promova a competente inspeção processual, visando a regularização do feito' (peça 49, p. 154) . Em resposta, a procuradoria informou que, no momento, não lhe cabia opinar, 'uma vez que a prestação do serviço vem sendo, ao que tudo indica, prestada (...) ' e que existia no processo 563/2011 parecer jurídico emitido por aquela procuradoria (peça 49, p, 155) .
	a.4) sem saber o motivo pelo qual os repasses ao ISPV haviam cessado, desconhecendo se houve ou não redução de postos de trabalho, ou ainda modificação no Termo de Parceria 1/2011, e ainda sem o respaldo físico e financeiro das despesas supostamente realizadas, porém, apenas com base nas vagas respostas recebidas, o secretário municipal de saúde autorizou o início do processo para regularização no pagamento dos prestadores de serviço no âmbito do referido termo de parceria (peça 49, p. 156) , o que culminou com o pagamento de R$ 1.200.000,00 ao ISPV, sem o suporte documental capaz de comprovar a regular aplicação dos recursos federais;
	a.5) esse mesmo argumento de consulta a setores já havia sido refutado na instrução à peça 59, p. 16, ocasião em que assim se manifestou a unidade técnica:
No que se refere ao argumento seguinte (os pagamentos foram realizados após outras manifestações decisivas e que não interferiu nos pagamentos) , pode-se concluir, a exemplo dos demais gestores ouvidos, que uma simples verificação nos relatórios de atividades apresentados, por parte do responsável, bastaria para constatar a falta de documentos que ligassem as despesas ao termo de parceria. Ao afirmar que os pagamentos estavam corretos (manifestações decisivas) o responsável admite que, ao liberar os mesmos, não se certificou da integridade da citada documentação. Restando, assim, caracterizada sua negligência como ordenador de despesas. Portanto esse argumento não procede.
	b) pagamento ocorrido no dia 25/4/2013, no valor de R$ 1.216.515,01 (peça 49, p. 177-193) e pagamento ocorrido no dia 17/5/2013, no valor de R$ 267.626,30: embora não tenham sido precedidos de autorização expressa do recorrente, cabe sua responsabilização solidária, considerando que: (i) restou comprovada sua competência legal e municipal para gerir os recursos do SUS na esfera municipal, o que não ocorreu; e (ii) os pagamentos ocorreram em sua gestão, estando em sua alçada a possibilidade de impedir sua efetivação, na falta de suporte documental .
7.16.	Ratifica-se que a responsabilidade do recorrente Edilson Francisco dos Santos pela comprovação da boa e regular aplicação dos recursos federais recebidos no âmbito do SUS deflui de expressa previsão legal e independe de esse agente ser ou não o ordenador de despesas.
7.17.	Legítimo, portanto, que o recorrente Edilson Francisco dos Santos figure como responsável solidário neste processo, pois tinha o dever legal de zelar e dirigir o SUS no município  durante sua gestão, bem como de prestar contas sobre a regular aplicação dos respectivos valores. Nesse sentido destacam-se os Acórdão 1421/2021-TCU-Primeira Câmara, Rel. Weder de Oliveira, 1402/2021-1ª Câmara, Rel. Augusto Shermann e 1739/2021-2ª Câmara, Rel. Augusto Nardes. 
7.18.	Além disso, o fato de o ex-presidente do fundo municipal de saúde (no caso o recorrente Delson Tibúrcio de Souza) ter atuado ativamente, em conjunto com o ex-secretário de saúde (que é o caso do recorrente Edilson Francisco dos Santos) , na aplicação dos recursos, é que o atraiu como responsável solidário a estes autos. A responsabilidade de ambos os recorrentes em relação à malversação de recursos do SUS somente poderia ser afastada na presença de evidências de que os gestores locais de saúde não tivessem participação efetiva na gestão dos recursos. E isso não ocorreu no presente feito.
7.19.	Nessa linha de compreensão, o argumento de que apenas teria solicitado e não determinado o empenho à peça 49, p. 156, pois tal atribuição seria do presidente do fundo de saúde municipal, não procede, pois não desobriga o recorrente Edilson Francisco dos Santos do cumprimento de suas obrigações contidas em lei.
7.20. 	Quanto à contestação de ambos os recorrentes, acerca da não inclusão da responsabilidade do Município, sugerindo sua citação pois teria se beneficiado da aplicação dos recursos, é pressuposto colhido na jurisprudência desta Corte de Contas que é admissível essa inclusão nos casos em que os gestores apresentem elementos indiciários de que o município auferiu vantagem com a aplicação irregular e, ainda,  ante a ausência de indícios de locupletamento, o que não ocorreu no presente caso (Acórdão 1297/2019-TCU-Segunda Câmara, Rel, Raimundo Carreiro, 13091/2019-2ª Câmara, Rel. Ana Arraes, 598/2019-2ª Câmara, Rel. Marcos Bemquerer) . 
7.21.	Embora os recorrentes afirmem que a Decisão Normativa 57/2004 demanda a existência apenas de indícios de que o ente federado tenha se beneficiado, não há como considerar indícios os elementos por eles apresentados, considerando que:
	a) a não comprovação da boa e regular aplicação dos recursos federais repassados por meio do Termo de Parceria 1/2011 evidencia a ocorrência indiciária de locupletamento, o que afasta a possibilidade de citação solidária do município;
	b) os documentos de avaliação dos diversos setores e órgãos municipais, inclusive da controladoria geral, de forma isolada, não se constituem indícios de que os recursos do ajuste foram utilizados em benefício do Município, em razão de não haver nexo causal entre os recursos repassados e as despesas; 
	c) inexistem documentos comprobatórios de despesas tais como notas fiscais, recibos, documentos de transferência bancária que demonstrem que os recursos se destinaram às finalidades do Termo de Parceria 1/2011; 
	d) há evidências de que os diversos setores do município que se manifestaram para a realização dos pagamentos ao ISPV, o fizeram sem respaldo em documentos comprobatórios (TC Processo 015.820/2014-9, peça 122, p. 78, 130, 124, 142, 166; Peça 123, p. 16, 49, 99, 117, 130, 156; Peça 124, p. 106, 122, 129, 144) ; 
	e) era integrante da Comissão de Acompanhamento e Avaliação do Termo de Parceria 1/2011 o Sr. Juracy Batista de Souza Filho, procurador e representante do ISPV, bem como sócio da Empresa Fahjel, cuja conta bancária foi a mais utilizada para pagamentos de despesas pelo ISPV, razão pela qual os pareceres da referida comissão são frágeis para servir de indícios de que houve benefício à municipalidade (peça 122, p. 28 do TC Processo 015.820/2014-9) ;
7.22.	Diante desses elementos, conclui-se pela inexistência, nos presentes autos, de elementos indicativos de que o município tenha de qualquer forma se beneficiado dos recursos em questão. 
7.23.	Nesse contexto, não há que se falar em enriquecimento sem causa do município uma vez que inexistem evidências para demonstrar o benefício auferido pelo município com a ocorrência da aplicação irregular dos recursos federais.
7.24.	Assim, ante o arcabouço normativo que estabelece que os responsáveis devem demostrar, por meio da documentação exigida na legislação de regência, a boa e regular aplicação dos recursos públicos federais geridos, os gestores responsabilizados nestes autos deveriam comprovar que os pagamentos foram precedidos do devido atesto, liquidação e empenho, com respaldo em documentos hábeis a comprovar a despesa (notas fiscais, planilhas, fichas de controle de serviços, etc.) . De fato, a regular liquidação da despesa, contida em processo administrativo de pagamento, constitui prova inequívoca da regularidade dos pagamentos efetuados pelo ente público.
7.25.	Com efeito, a realização e o pagamento de despesas sem comprovação da efetiva execução caracterizam atos de gestão irregulares em face de dano ao erário, nos termos do art. 16, inciso III, alíneas 'b' e 'c', da Lei 8.443/1992.
7.26.	Assim, mantem-se a responsabilização dos recorrentes Edilson Francisco dos Santos e Delson Tibúrcio de Souza decorrente de conduta negligente no acompanhamento dos serviços objeto do Termo de Parceria 1/2011, considerando que concorreram para a liberação de pagamentos em favor do ISPV, sem suporte documental capaz de comprovar a regular aplicação dos recursos federais (ausência de documentação comprobatória das despesas pagas, tais como: notas fiscais e recibos, notas de empenhos e outros, em consonância com os extratos bancários integrantes de processos administrativos de pagamentos) e para a utilização indevida de recursos federais ante o pagamento de despesas sem comprovação da efetiva execução.
8.	Se a multa aplicada aos recorrentes Edilson Francisco dos Santos e Delson Tibúrcio de Souza foi desproporcional (peça 175, p. 1 e peça 176, p. 2) . 
8.1.	Os recorrentes Edilson Francisco dos Santos e Delson Tibúrcio de Souza afirmam que a multa a eles aplicada foi desproporcional, com base nos seguintes argumentos:
	a) suas manifestações nos processos de pagamento foram previamente submetidas a outros setores, a fim de embasarem suas decisões; 
	b) servidores, ainda que sem poder decisório, instrumentalizaram o processo e tais manifestações evidenciam que suas condutas não se mostraram revestidas de dolo, culpa ou má-fé;
	c) na fixação dos valores das multas foi omitido o detalhamento da motivação, sem atender no mínimo as indicações do artigo 22 da lei 13.655/2018 (LINDB) , o que deve ser reparado; 
	d) os recorrentes Edilson Francisco dos Santos e  Delson Tibúrcio de Souza, na condição de secretário de saúde e de presidente do fundo de saúde, respectivamente,  assumiram por pouco tempo, um contrato já em andamento, inexistindo razão para uma multa tão elevada.	
Análise
8.2.	Os argumentos dos recorrentes não merecem prosperar, uma vez que o fundamento com base no qual a multa foi aplicada se encontra estabelecido e explícito no voto (peça 102, p. 9 e 10) e no acórdão recorrido (peça 101, p. 3) , qual seja, o art. 57 da Lei 8.443/1992, que é regulamentado pelo art. 267, do RI/TCU:
Art. 267. Quando o responsável for julgado em débito, poderá ainda o Tribunal aplicar-lhe multa de até cem por cento do valor atualizado do dano causado ao erário, conforme estabelecido no art. 57 da Lei nº 8.443, de 1992.
8.3.	Dessa forma, não cabe o argumento de que foi omitida a motivação sem atender o art. 22 da LINDB, uma vez que respeitou as condições e limites definidos no citado RI/TCU, bem como inexistiu, no  caso concreto, obstáculos, dificuldades reais enfrentadas pelos gestor, circunstâncias atenuantes e/ou inexistência de prejuízo ao erário ou de locupletamento, para serem considerados pelo TCU na aplicação das sanções, como prevê a jurisprudência desta Corte de Corte, com base na interpretação do art. 22, da LINDB (Acórdão 60/2020-TCU-Plenário- el. Ana Arraes, 70/2020-Plenário-Aroldo Cedraz e 2463/2019-1ª Câmara-Rel. Bruno Dantas) .
8.4.	Registra-se ainda, nesse sentido, o Acórdão 1045/2020-TCU-Plenário, Rel. Benjamin Zymler, que tratou de desvio de objeto no uso do SUS transferidos fundo a fundo, no qual, embora se tenha dispensado a devolução de valores, com base no  art. 20 do Decreto-Lei 4657/1942, incluído pela LINDB) , a prática de desvio de objeto com recursos da saúde implicou a imposição de multa ao gestor responsável e o julgamento pela irregularidade de suas contas, por constituir violação à estratégia da política pública da área definida nas leis orçamentárias.  
8.5.	Também não procede a alegação dos recorrentes de que suas decisões se embasaram em manifestações de outros setores, considerando que cabia a eles, tanto na função de secretário de saúde, como de presidente do FMS, certificar-se, previamente à autorização dos empenhos e pagamentos, da entrega efetiva dos serviços objeto do ajuste e de todos os documentos que deveriam compor o processo de pagamento, o que não ocorreu. É pacífica a jurisprudência desta Corte acerca da responsabilidade do gestor mesmo quando respaldado em parecer, pois a ele cabe a decisão administrativa.
8.6.	Com referência à inexistência de culpa ou dolo, registra-se que, no âmbito do controle externo, a responsabilização por irregularidades na gestão de recursos públicos independe de dolo ou má-fé do agente, bastando a configuração do liame causal entre a conduta irregular e o dano (Acórdão 11367/2019-TCU-Segunda Câmara, Rel. Augusto Nardes, 10.590/2019-2ª Câmara, Rel. Marcos Bemquerer e 11069/2019-1ª Câmara, Rel. Benjamin Zymler) .
8.7.	Com relação à dosimetria da multa no âmbito do TCU, havendo dano ao erário, o valor da multa se baseia no montante quantificado, sendo modulado segundo o nível de gravidade dos ilícitos apurados, a valoração das circunstâncias fáticas e jurídicas envolvidas e a isonomia em casos análogos. O Tribunal não realiza dosimetria objetiva da multa, comum à aplicação de normas de Direito Penal, e não há um rol de agravantes e atenuantes legalmente reconhecido. Assim, no presente caso, o alegado pouco tempo em que estiveram investidos nos cargos, como referido pelos recorrentes, não influenciou a apuração do valor da multa, pois a incidência desta sanção tem por fim repreender uma conduta específica do gestor e prevenir novas ocorrências (Acórdãos 992/2017-TCU, 944/2016-TCU e 1427/2015-TCU, todos do Plenário, 6660/2015-TCU, todos da relatoria do Ministro Augusto Nardes, 9402/2015-TCU-2ª Câmara, da relatoria do Ministro André de Carvalho, 3544/2014-TCU-2ª Câmara, da relatoria da Ministra Ana Arraes) .   
8.8.	Ressalta-se, no caso, tratar-se da multa aplicada em função da existência de débito, cuja fundamentação, como já enfatizado no item 8.2 retro, é o art. 57, da Lei 8.443/1992, o qual estabelece a aplicação de multa até 100% do valor atualizado do dano causado ao erário.
8.9.	Nesse contexto, e considerando que o valor atualizado do débito até 14/9/2017 era de R$ 3.631.770,60 (peça 96) , o ministro relator poderia ter aplicado multa até este valor. No caso, diferentemente da desproporcionalidade alegada pelos recorrentes, a multa (R$ 120.000,00) não chegou a 4% do valor atualizado do débito até a referida data. 
8.10.	Assim, o valor da multa aplicada encontra-se dentro do limite estipulado pela Lei 8.443/1992 e pelo RI/TCU. Não há, portanto, que se falar em medida desproporcional,  eis que dentro da faixa permitida por lei. Isso porque não é possível um cálculo matemático e milimétrico acerca do montante da pena de multa, existindo, tão somente, limites dentro dos quais a sua aplicação encontra lastro legal.
9.	Se cabe a penalidade de inabilitação para o exercício de cargo em comissão ou função de confiança aos recorrentes Edilson Francisco dos Santos e Delson Tibúrcio de Souza (peça 175, p. 2-5 e peça 176, p. 2-5) . 
9.1.	Os recorrentes 		Edilson Francisco dos Santos e Delson Tibúrcio de Souza afirmam que não lhes cabe a penalidade de inabilitação para o exercício de cargo em comissão ou função de confiança, com base nos seguintes argumentos:
	a) essa penalidade foi aplicada por um período muito longo e não considerou as argumentações desses recorrentes;
	b) a extensão para toda a administração pública, em suas diversas esferas, vai muito além da função pública ocupada por esses recorrentes, e objeto da condenação contestada;
	c) se aplica ao presente caso as mudanças trazidas com o advento da Lei de Introdução às Normas do Direito Brasileiro (LINDB) , Lei 13.655/2018, que preconiza em seu artigo 22: 'Na interpretação de normas sobre gestão pública, serão considerados os obstáculos e as dificuldades reais do gestor e as exigências das políticas públicas a seu cargo, sem prejuízo dos direitos dos administrados.', tendo em vista que:
	c.1) o recorrente Edilson Francisco dos Santos não era, efetivamente, o gestor da saúde no município de Itaboraí, por ter sido desinvestido de tal prerrogativa em lei e ato normativo municipal das atribuições insculpidas no artigo 9º da Lei 8.080/1990;
	c.2) as ações do recorrente enquanto na frágil função, diante do cenário dantesco em que se encontra a saúde pública no país há décadas não combina com os ônus mencionados; 
	c.3) é indiscutível os diversos caminhos que enveredaram os municípios na execução dos programas estratégicos da saúde pública criados pelo governo federal, com total falta de cooperação técnica, considerando que o Sistema Único de Saúde (SUS) não cumpre sua direção nacional de prestar cooperação técnica e financeira aos entes estaduais e municipais para o aperfeiçoamento da sua atuação institucional, atribuição prevista no artigo 16, inciso XIII da Lei 8.080/1990;
	c.4) as indicações para as parcerias com entidades privadas na execução dos programas variaram, desde convênios com entidades filantrópicas e sem fins lucrativos, contratos de gestão com organizações sociais, termos de parceria com Oscips, fundações estatais de direito privado, entre outros, os quais geraram muitas condenações diante de um cenário inconstante;
	c.5) por meio do Acórdão 1146/2003-TCU-Plenário, Rel. Walton Alencar Rodrigues, o TCU estimulou encorajou o Ministério da Saúde a incentivar a criação de Oscip´s e OSs, tendo o órgão federal inclusive gerado cartilhas de incentivo à terceirização dos serviços de saúde;
	c.6) era essa a situação quando o recorrente Edilson Francisco dos Santos assumiu o ônus de ser Secretário de Saúde de um município em plena execução de uma parceria com uma OSCIP na qual sequer atuara como signatário do instrumento de parceria;
	c.7) o recorrente Edilson Francisco dos Santos teve muitas dificuldades, inclusive com a notícia publicada no site do Município de Itaboraí e transcrita à peça 175, p. 3-5,  que implicitamente também deixa claro que o Município estava sendo beneficiado aos moldes da Decisão Normativa 57/2004;
	c.8) a situação do recorrente Delson Tibúrcio Edilson Francisco dos Santos não era muito diferente, pois não foi signatário do Termo de Parceria 1/2011, celebrado com a Oscip, mas assumiu o ônus de ser o presidente do fundo municipal de saúde quando a referida parceria já estava em plena execução.
Análise
9.2.	Não assiste razão aos recorrentes Edilson Francisco dos Santos e Delson Tibúrcio de Souza, considerando que as análises anteriores constantes dos autos comprovaram que ambos concorreram para a prática das irregularidades, fazendo jus à penalidade imputada.
9.3.	Verifica-se ainda, pelas análises anteriores, inexistir impedimento para que o secretário de saúde exercesse sua função, conforme analisado no subitem 6.3 e 7.11 retro.
9.4.	O fato de o recorrente Delson Tibúrcio de Souza não ser o signatário do Termo de Parceria 1/2011 e o contrato já estar em andamento ao assumir o cargo de presidente do fundo municipal de saúde, não se constituem dificuldades à luz do art. 22 da LINDB, conforme já analisado nos subitens 7.2 a 7.8 retro.  
9.5.	Além disso, não há como justificar as irregularidades cometidas pelos recorrentes em razão da conjuntura da saúde pública no País e/ou da modalidade de prestação de serviços por meio de Oscips. 
9.6.	Ao contrário do afirmado pelos recorrentes em relação ao art. 22 da LINDB, verifica-se não haver nos presentes autos elementos hábeis a comprovar a ocorrência de circunstâncias práticas, ainda que de ordem estrutural, a limitar ou condicionar a ação das responsáveis ora recorrentes na consecução plena e imaculada do objeto pactuado conforme o Termo de Parceria 1/2011.
9.7. 	O TCU, em casos como o que ora se examina, considerando a gravidade das infrações cometidas, a teor do art. 60 da Lei 8.443/1992, tem punido o agente responsável com a inabilitação para o exercício de cargo em comissão ou função de confiança no âmbito da Administração Pública, por um período variável de 5 a 8 anos, punição, cujo período e extensão estão dentro do limite estabelecido pelo dispositivo legal e tem a ver com o grau de reprovabilidade da conduta do agente. (Acórdão 2905/2016-TCU-Plenário, Rel. Bruno Dantas, 534/2015-TCU-Plenpario, Rel. Augusto Nardes e 2445/2014-TCU-Plenário, Rel. Benjamin Zymler) .
9.8.	No caso concreto, verificou-se que a irregularidade cometida (negligência no dever de acompanhar e fiscalizar o objeto do Termo de Parceria 1/2011) foi praticada pelos recorrentes Edilson Francisco dos Santos e Delson Tibúrcio de Souza ao se posicionarem de forma omissiva ou comissiva em favor da liberação dos recursos federais em prol do ISPV, ante a ausência de documentação que comprovasse a regular aplicação dos recursos, de modo que agiram, com culpa grave (por negligência) , conforme trecho do voto condutor do acórdão atacado (peça 102, p. 9 e 10) :
 (...) Considerando a gravidade da conduta do responsável, que contribuiu para a ocorrência de um prejuízo de elevada materialidade, julgo que ele deve ser inabilitado, por um período de cinco anos, para o exercício de cargo em comissão ou função de confiança no âmbito da administração pública, consoante disposto no art. 60 da Lei Orgânica desta Corte de Contas. 
9.9.	Dessa forma, assumiram todos os riscos envolvidos na prática do ato administrativo, pois era de se esperar deles o dever de acompanhar diretamente a execução dos principais serviços finalísticos de saúde do município, nos termos do objeto pactuado.
9.10.	Resta comprovado, portanto, que a penalidade questionada, fundamentada no art. 60 da Lei 8.443/1992, a qual está lastreada pelo art. 70 da Constituição Federal/1988, se justifica e deve ser mantida, pela constatação da gravidade da conduta dos recorrentes, que causaram dano ao erário, ao autorizarem a liberação de pagamentos sem embasamento documental para tal.
CONCLUSÃO
10.	Das análises anteriores, conclui-se que
	a) não ocorreu o instituto da prescrição;
	b) mantem-se a responsabilização dos recorrentes Marcelo Sá Bagueira Leal, Edilson Francisco dos Santos e Delson Tibúrcio de Souza, em solidariedade com outros responsáveis,  decorrente de conduta negligente no acompanhamento dos serviços objeto do Termo de Parceria 1/2011, considerando que concorreram para a liberação de pagamentos em favor do ISPV sem suporte documental capaz de comprovar a regular aplicação dos recursos federais;
	c) não se aplica ao caso a Decisão Normativa 57/2004, pela inexistência de indícios de benefício à municipalidade;  
	d) o valor da multa aplicada aos recorrentes encontra-se dentro do limite estipulado pela Lei 8.443/1992 e pelo RI/TCU, inexistindo, portanto, medida desproporcional;
	e) a penalidade de inabilitação para o exercício de exercício de cargo em comissão ou função de confiança na Administração Pública, que foi aplicada aos recorrentes Edilson Francisco dos Santos e Delson Tibúrcio de Souza, se justifica e deve ser mantida, pela constatação da gravidade da conduta por eles praticada, que causaram dano ao erário, ao autorizarem a liberação de pagamentos sem embasamento documental para tal.
10.1.	Considerando, pois, que os argumentos apresentados pelos recorrentes não lograram afastar as irregularidades identificadas pelo Tribunal ao tempo da deliberação ora vergastada, propõe-se o não provimento dos recursos de reconsideração.
PROPOSTA DE ENCAMINHAMENTO 
11.	Ante o exposto, com fundamento nos artigos 32, inciso I; e 33, da Lei 8.443/1992, submetem-se os autos à consideração superior, com posterior encaminhamento ao Ministério Público junto ao Tribunal de Contas da União e ao Gabinete do Relator, propondo:
a) conhecer dos recursos interpostos e, no mérito, negar-lhes provimento;
b) comunicar a deliberação que vier a ser proferida por esta Corte aos recorrentes, à Procuradoria da República no Estado do Rio de Janeiro e demais interessados."
	2. O Secretário da Serur acrescentou a seguinte análise acerca da não ocorrência da prescrição das pretensões punitiva e ressarcitória (peça 239) :
"[...]
3. Em caráter complementar, registro considerações adicionais sobre o exame da prescrição, realizado por meio do item 5 da instrução precedente.
4. Dada a relevância da matéria e a necessidade de uniformizar os entendimentos no âmbito interno, esta unidade técnica tem adotado os entendimentos detalhados na peça 236, que contém estudo e pronunciamentos da secretaria. Nessas manifestações estão desenvolvidas as seguintes premissas, que serão utilizadas no presente exame:
	a)  ao julgar o RE 636.886, o STF conferiu nova interpretação ao art. 37, § 5º, da Constituição Federal, fixando a tese de que 'é prescritível a pretensão de ressarcimento ao erário fundada em decisão de Tribunal de Contas';
	b)  as pretensões punitiva e de ressarcimento devem observar o mesmo regime na atividade de controle externo, dado o objetivo comum da prescrição, de fixar prazo para o Tribunal de Contas agir, para caracterizar o ilícito, identificar seu autor, dimensionar as consequências da conduta e impor as consequências legais, independentemente de tais consequências terem natureza punitiva ou ressarcitória;
	c)  até que sobrevenha norma específica, entende-se que a prescrição das pretensões punitiva e de ressarcimento, no processo de controle externo, deve observar o regime Lei 9.873/1999, na linha dos recentes pronunciamentos do STF a respeito. Assim, sem prejuízo de se realizar o exame da prescrição também segundo o prazo decenal previsto no Código Civil, o critério adotado, na formulação da proposta de encaminhamento, será o da Lei 9.873/1999.  
5. No caso concreto, não se operou a prescrição por nenhum dos regimes em questão.
6. O termo inicial para a contagem do prazo prescricional, para quaisquer dos critérios, deve ser a data do último valor impugnado para cada um dos débitos solidários apurados, ou seja, 18/5/2012 (subitem 9.3 do Acórdão 465/2019-TCU-Plenário) , 7/11/2012 (subitem 9.4 do Acórdão 465/2019-TCU-Plenário) , 20/7/2012 (subitem 9.5 do Acórdão 465/2019-TCU-Plenário) e 17/5/2013 (subitem 9.6 do Acórdão 465/2019-TCU-Plenário) .
7. Como as citações foram ordenadas em 11/2/2015 (Acórdão 208/2015-TCU-Plenário, peça 1) e o julgamento ocorreu em 13/3/2019 (Acórdão 465/2019-TCU-Plenário, peça 101) , não houve o transcurso do prazo decenal previsto no Acórdão 1441/2016-TCU-Plenário, seja antes ou depois dos referidos atos citatórios.
8. Da mesma forma, relativamente à Lei 9.873/1999, não houve transcurso do prazo geral de cinco anos (art. 1º, caput) nem a paralisação do processo de apuração por mais de três anos (art. 1º, § 1º) . 
9. Para demonstrar a inocorrência da prescrição intercorrente, é suficiente registrar a realização de instrução pela Secex/RJ, em 27/9/2017 (Peça 97) .
10. Em se tratando de devedores solidários, a interrupção da prescrição feita a um prejudica aos demais. Incide, nesse caso, regra própria da teoria geral das obrigações, segundo a qual 'a interrupção efetuada contra o devedor solidário envolve os demais' (art. 204, § 1º, do Código Civil) . São consequências próprias da solidariedade (a exemplo da regra de que o credor pode demandar qualquer dos devedores, art. 275 do Código Civil) , que não precisam ser repetidas em cada diploma legal específico. 
11. 	Ante o exposto, proponho que este Tribunal conheça dos recursos de reconsideração interpostos e, no mérito, negue-lhes provimento."
	É o relatório.

Ana Paula de Toledo (122402/OAB-RJ), representando Marcelo Sá Bagueira Leal.

Subprocurador-Geral Paulo Soares Bugarin

TOMADA DE CONTAS ESPECIAL. TERMO DE PARCERIA. FUNDO NACIONAL DE SAÚDE (FNS). TERCEIRIZAÇÃO DE AÇÕES E RECURSOS FINANCEIROS DO SISTEMA ÚNICO DE SAÚDE - SUS POR ESTADOS E MUNICÍPIOS. INDÍCIOS DE DIRECIONAMENTO NA ESCOLHA DE OSCIP. AUSÊNCIA DE DETALHAMENTO DE CUSTOS PARA EXECUÇÃO DOS SERVIÇOS AJUSTADOS. NÃO COMPROVAÇÃO DA BOA E REGULAR APLICAÇÃO DOS RECURSOS FEDERAIS REPASSADOS PELO FUNDO NACIONAL DE SAÚDE (FNS) AO FUNDO MUNICIPAL DE SAÚDE DE ITABORAÍ/RJ. INDÍCIOS DE DESVIO DE FINALIDADE DOS RECURSOS RECEBIDOS. CONTAS JULGADAS IRREGULARES. DÉBITO. MULTAS. INABILITAÇÃO PARA O EXERCÍCIO DE CARGOS DE CONFIANÇA E FUNÇÕES COMISSIONADAS. EMBARGOS DE DECLARAÇÃO. CONHECIMENTO. REJEIÇÃO. RECURSOS DE RECONSIDERAÇÃO. CONHECIMENTO. NÃO PROVIMENTO.

TOMADA DE CONTAS ESPECIAL (TCE)

Secretaria de Recursos (Serur)

Examina-se recursos de reconsideração interpostos por Marcelo Sá Bagueira Leal, Edilson Francisco dos Santos e Delson Tibúrcio de Souza contra o Acórdão 465/2019-TCU-Plenário.
2. 	A referida deliberação foi proferida em sede de tomada de contas especial (TCE) instaurada pelo TCU, em atendimento ao Acórdão 208/2015-TCU-Plenário (TC Processo 015.820/2014-9) . Na ocasião, foram constatadas irregularidades na gestão de recursos oriundos do Fundo Nacional de Saúde - FNS por parte do Município de Itaboraí/RJ e do Instituto Sorrindo para a Vida - ISPV no âmbito do Termo de Parceria 1/2011. Esse ajuste tinha por objeto o fornecimento de profissionais da saúde para atuarem em unidades públicas de saúde.
3. 	Marcelo Sá Bagueira Leal, Secretário Municipal de Saúde entre 27/7/2012 e 31/12/2012, teve suas contas julgadas irregulares em razão de falhas no acompanhamento dos serviços do referido termo de parceria, inclusive mediante a expedição de atesto sem suporte em documentos capazes de comprovar a regular aplicação dos recursos federais. Foi, então, condenado, em solidariedade com outro gestor público e com o ISPV, à restituição de R$ 200.000,00 (ref. 2012) e multado em R$ 10.000,00.
4. 	Edilson Francisco dos Santos, Secretário Municipal de Saúde a partir de 1º/1/2013, e Delson Tibúrcio de Souza, Presidente do Fundo Municipal de Saúde a partir de 8/2/2013, também tiveram suas contas julgadas irregulares por falhas no acompanhamento do Termo de Parceria 1/2011. Em solidariedade com o ISPV, foram condenados ao ressarcimento de R$ 2.416.515,01 (ref. 2013) , multados, individualmente, em R$ 120.000,00 e inabilitados por cinco anos para o exercício de cargo em comissão ou função de confiança no âmbito da Administração Pública.
5. 	Nesta fase recursal, Marcelo Bagueira Leal alega, em síntese, que não teve acesso aos documentos capazes de comprovar a correição de sua conduta na fiscalização dos serviços objeto do termo de cooperação, pois estão em posse do município e do Instituto Sorrindo para a Vida. Aduz que ele e sua equipe fiscalizavam diariamente o correto atendimento da população e que não houve negligência em atesto de notas fiscais.
6. 	Edilson Francisco dos Santos e Delson Tibúrcio de Souza, em suma, afirmam que a celebração do Termo de Parceria 1/2011 ocorreu anteriormente a suas gestões. Alegam também ser indevida a exclusão da responsabilidade do Município de Itaboraí em relação ao débito apurado nesta TCE, pois há indícios de que a população foi beneficiada. Contestam, também, o valor da multa a eles aplicada, bem como a sanção de inabilitação para o exercício de cargo em comissão ou função de confiança.
7. 	Edilson Francisco dos Santos aduz ainda que não exerceu a plenitude das competências previstas na Lei 8.080/1990, em razão do esvaziamento, por lei e decreto municipal, de suas atribuições de secretário municipal de saúde. Ademais, alegou ter agido com diligência ao consultar outros órgãos municipais previamente aos pagamentos efetuados. 
8. 	Conforme reproduzido no Relatório precedente, a Secretaria de Recursos - Serur e o Ministério Público junto ao Tribunal propuseram negar provimento aos apelos.
9. 	Preliminarmente, ratifico os despachos juntados às peças 138 e 185 e conheço dos recursos de reconsideração. No mérito, anuo às análises e aos encaminhamentos propostos pela Serur, cujos fundamentos incorporo às minhas razões de decidir.
10. 	Cabe destacar que, conforme previsto no art. 70, parágrafo único, da Constituição Federal c/c o art. 93 do Decreto-Lei 200/1967, é dever de qualquer gestor de recursos públicos comprovar o seu bom e regular emprego. No caso dos recursos do Sistema Único de Saúde, o art. 9º, caput e inciso III, da Lei 8.080/1990 atribui aos secretários municipais de saúde a competência pela sua gestão na esfera municipal. No Município de Itaboraí/RJ essa competência está também prevista no Decreto 108/2004.
11. 	No caso de Marcelo Bagueira Leal, embora afirme que atestou a execução dos serviços mediante comprovação documental e fiscalizações diárias, não apresentou documentos que comprovem suas alegações. Não há nos autos, portanto, documentação comprobatória das despesas por ele atestadas, tais como: notas fiscais e recibos, notas de empenhos, em consonância com os extratos bancários integrantes de processos administrativos de pagamentos, relatórios de acompanhamento e fiscalização dos serviços. Ademais, diante de eventual impossibilidade de acessar esses documentos, caberia diretamente ao recorrente acionar os meios administrativos e judiciais cabíveis.
12. 	Quanto a Edilson Francisco dos Santos e Delson Tibúrcio de Souza, independentemente de não terem participado da contratação e da celebração do Termo de Parceria 1/2011, ambos possuíam o dever de zelar pela boa e regular aplicação dos recursos. Ao atestar a prestação de serviços e solicitar a realização de pagamentos sem o devido suporte documental, ambos concorreram para a irregularidade que ensejou a deliberação ora atacada.
13. 	Nesse sentido, vale ressaltar que os comprovantes de despesas que foram analisados pelo Tribunal não correspondem com as datas em que os recursos federais foram transferidos, relacionando-se, inclusive, com despesas cuja competência é anterior ao início do ajuste. Ademais, os objetos descritos não guardam relação com o objeto do termo de parceria ou não possuem grau de detalhamento que evidencie a correta aplicação dos recursos utilizados. Inclusive, essas falhas, associadas à ausência de indícios fáticos de que a população foi efetivamente beneficiada, são suficientes para afastar a responsabilidade municipal pelo dano quantificado nesta TCE.
14. 	Em relação às contestações afetas às sanções aplicadas a Edilson Francisco dos Santos e Delson Tibúrcio de Souza, conforme analisado pela unidade instrutora, tanto as multas quanto as inabilitações foram devidamente motivadas pelo Relator a quo e possuem o devido amparo na Lei 8.443/1992.
15. 	Em face desses elementos, os argumentos recursais não são suficientes para afastar a responsabilização dos recorrentes e alterar o Acórdão 465/2019-TCU-Plenário.
16. 	Por fim, na linha do parecer do titular da Serur, no caso em exame não ocorreu a prescrição das pretensões punitivas nem ressarcitórias, seja sob a ótica do prazo decenal previsto no Código Civil ou com base na Lei 9.873/1999. É que o fato ensejador da irregularidade teve início em 20/10/2011, data do primeiro pagamento realizado de forma irregular, e o ato que ordenou a citação dos recorrentes se deu em 11/2/2015.
Ante o exposto, VOTO no sentido de que o Tribunal adote a minuta de acórdão que ora submeto à deliberação deste Colegiado.
  
TCU, Sala das Sessões, em 4 de agosto de 2021.
JORGE OLIVEIRA 
Relator